【裁判字號】    89,上更(一),88
【裁判日期】    890530
【裁判案由】    不動產所有權移轉登記等
【裁判全文】
臺灣高等法院民事判決  八十九年度上更(一)字第八十八號
      上  訴  人  乙○○
                              .
      訴訟代理人  董安丹律師
                  顧慕堯律師
      被  上訴人  甲○○      .
      訴訟代理人  顏文正律師
右當事人間不動產所有權移轉登記等事件，上訴人對於中華民國八十六年十月十四日
臺灣臺北地方法院八十五年度訴字第五三八○號第一審判決提起上訴，經最高法院第
一次發回更審，本院判決如左：
      主      文
上訴駁回。
第二審及發回前第三審訴訟費用除確定部分外，由上訴人負擔。
      事      實
甲、上訴人方面：
一聲明：
  (一)原判決除確定部分外均廢棄。
  (二)右廢棄部分，被上訴人應給付上訴人新臺幣（下同）三十六萬零四百七十六元。
  (三)上訴人願供擔保，請准宣告假執行。
二陳述：除與第一審判決記載相同者予以引用外，補稱：
  (一)本件被上訴人應將所收取之價金，依委任之法律關係返還上訴人，及自起訴繕本
    送達翌日起之清償日止之利息，然就自八十年四月一日收受黃聰輝、自五月二十
    八日起收受黃雪價金之日起之利息，計三十六萬零四百七十六元，經最高法院廢
    棄發回，尚未確定。原判決駁回上訴人該部分之請求，係指被上訴人代上訴人收
    取之價金，並未約定何時應交付予上訴人，屬未定期限之債務，依法上訴人應先
    行催告被上訴人給付後，因上訴人在起訴前未經催告，而以起訴狀之送達以代催
    告，故在催告前被上訴人並無給付義務，從而無給付遲延利息之可言。
  (二)依卷內資料所示，被上訴人係於八十年四月一日以前，銀行結餘僅四千四百零三
    元九角，黃聰輝則於同日將買賣價金六十三萬七千六百五十元匯入被上訴人帳戶
    內，被上訴人於同年月二日﹑同年五月六日即分別提領十五萬五千三百二十五元
    、四十八萬元，合計為六十三萬五千三百二十五元，無論業經提領或未提領之部
    分，被上訴人迄今均未返還上訴人；復查被上訴人在八十年五月二十八日前，銀
    行結餘僅六千七百二十八元九角，在黃雪匯入價金六十三萬七千六百五十元入被
    上訴人帳戶後，被上訴人則於同日提領十五萬五千三百二十五元，結餘為四十八
    萬九千零五十三元九角，無論業經提領或未提領部分，被上訴人迄今亦未返還上
    訴人；又依卷內資料，並無任何證據顯示被上訴人有基於委任關係而為上訴人使
    用上開代上訴人所收受之買賣價金。按依民法第五百四十二條規定：「受任人為
    自己之利益，使用應交付於委任人之金錢，或使用應為委任人利益而使用之金錢
    者，應自使用之日起，支付利息。如有損害並應賠償。」經查被上訴人就其提出
    之七十萬零六百五十元（即上開黃聰輝帳戶中提領之六十三萬七千六百五十元﹑
    黃雪帳戶中提領之十五萬五千三百二十五元之合計金額），不僅未返還上訴人，
    且亦未本於委任關係而為上訴人支出，依經驗法則而言，被上訴人提領該等款項
    ，顯係為自己之利益而使用上開款項。因之，依上開民法第五百四十二條之規定
    ，被上訴人自應自「使用之日」起，即就提領款項合計之七十萬零六百五十元，
    其中十五萬五千三百二十五元自民國八十年四月二日起，其中四十八萬自同年五
    月六日起，其中十五萬五千三百二十五元自同年五月二十八日起，均至上訴人起
    訴狀繕本送達於被上訴人止，按年息百分之五給付上訴人利息。按此利息為被上
    訴人依上開民法規定應給付上訴人之「擬制利息」 (即為自己利益而使用應交付
    於他人金錢而生之利息，民法第五百四十二條即其適例），在性質上，其非遲延
    利息，而法條既云：「應自使用之日起，支付利息」，已明定其計息之起算日，
    故並無適用關於未定期限債務應經催告始負給付遲延規定之可言。原審判決以該
    部分利息之性質誤認應屬遲延利息，顯有未當。
  (三)至於被上訴人當時未提出而尚留存於黃聰輝、黃雪帳戶內之款項，合計為四十八
    萬四千六百五十元，如其事後亦曾提領，則其情形與上開提領情形相同，應依民
    法第五百四十二條規定給付自使用時起之利息；如期未經提領，然被上訴人既將
    上開代上訴人收受之價金，以被上訴人之名義存於銀行，其與銀行間屬有償之金
    錢消費寄託，銀行應給付被上訴人孳息即利息。唯因被上訴人存於銀行之本金，
    為其代上訴人收受售地予他人之價金，其將之存入銀行，應認係受任人依委任之
    本旨為委任人之利益而存入，而其未以委任人名義存入，而係以受任人名義存入
    ，乃係以依間接委任之方式，即不以委任人名義而以受任人名義對外為法律行為
    而享權利，故被上訴人對因此而取得之金錢消費寄託之孳息即銀行利息，自屬民
    法第五百四十一條第一項中所稱之「孳息」，自應依上開民法之規定移轉予上訴
    人。
  (四)為受任人之被上訴人應交付此一孳息債務之期限，屬未定期限之債務，應依民法
    第二百二十九條第二項前段之規定，經催告而未給付，始負給付遲延責任，被上
    訴人對此應給付之民法第五百四十一條所定之「孳息」債務，即應依民法第二百
    三十三條第一項前段之規定給付「遲延利息」。然本件上訴人僅請求被上訴人給
    付民法第五百四十一條所定之「孳息」，並未請求該「孳息」之利息，故亦無民
    法第二百二十九條第二項前段規定之適用可言。
  (五)被上訴人受上訴人委任所收取之買賣價金，應返還予上訴人，然其於八十年間收
    受後，隱滿不返還，其顯有侵吞之意，自應依侵權行為之規定，依民法第二百十
    三條規定，負損害賠償責任，而依民法第二百十三條第二項規定：「因回復原狀
    而應給付金錢者，自損害發生時起，加給利息。」用之於本件，被上訴人自應自
    其受領時起按代收價金計算之利息，故上訴人請求自其代收之日起計至起訴翌日
    止按代收價金計算之利息，於法亦屬無誤。
三證據：除援用第一審、發回前本院所提出者外，補提：
  上證(一)：銀行存摺影本。
乙、被上訴方面：
一聲明：上訴駁回。
二陳述：除與第一審判決記載相同者予以引用外，補稱：
  (一)上訴人於原審主張依民法第五百四十一條第一項、民法第二百十三條規定，請求
    被上訴人應返還自受領黃聰輝、黃雪之買賣價金時起之利息云云。對於上訴人之
    請求權基礎，如有追加、變更，被上訴人均不同意。
  (二)按對於被繼承人有重大之虐待或侮辱情事，經被繼承人表示其不得繼承者，喪失
    其繼承權。查兩造之被繼承人於六十八年八月二十三日在原法院公證處自書遺囑
    ，依上所載，上訴人之繼承權已喪失，其主張因繼承權受侵害為訴求，顯無理由
    ，是上訴人再請求利息之給付，乃法所不許。
  (三)退步言，縱使上訴人有繼承權，而受任人因處理委任事務，所收取之金錢、物品
    及孳息，應交付於委任人，固為民法第五百四十一條第一項所明定，然此之交付
    ，法律未特定其時期，自屬未定期之債務，依給付無確定期限者，債務人於債權
    人得請求給付時，經其催告而未為給付，自受催告時起，負遲延責任，復為民法
    第二百二十九條第二項前段所明定，本件上訴人授權被上訴人代其辦理系爭土地
    應有部分繼承登記及出售事宜，已如前述，其二人間之法律關係應屬委任，又被
    上訴人甲○○既將上訴人所有系爭土地應有部分各二十分之一出賣予黃聰輝及黃
    雪，並各收取價金六十三萬七千六百五十元，計一百二十七萬五千三百元，則依
    據前開說明，被上訴人固應將所收取之價金交付於上訴人，而上訴人與被上訴人
    之委任契約並未約定被上訴人收取金錢後之交付期限，依前開法條規定，被上訴
    人須至上訴人請求，仍未給付，始負給付遲延之責任，是以原判決認應自上訴人
    起訴狀之繕本送達翌日之八十五年十二月二十五日起計算利息，自屬有據。
  (四)又被上訴人係因信賴其父黃萬福之自書遺囑認上訴人就系爭土地並無繼承權，致
    將系爭土地分別移轉登記予廖韻華等四人，所為尚難謂為侵權行為，且上訴人亦
    未能證明被上訴人有何故意或過失，不法侵害上訴人權利之行為，是上訴人之請
    求即無理由。
三證據：援用第一審、發回前本院所提出者。
      理      由
甲、程序方面：
一被上訴人主張上訴人於原審係依民法第五百四十一條、第二百十三條為本件之請求
  ，上訴人如有其餘請求權基礎，被上訴人均不同意云云。
二然按不變更訴訟標的，而補充或更正事實上或法律上之陳述者，非為訴之變更或追
  加，民事訴訟法第二百五十六條定有明文。查就被上訴人應返還上訴人之款項，其
  利息起算日究為何，上訴人原係主張依民法第二百十三條規定，自損害發生時起即
  自受領時起，加給利息，經原審僅判決自起訴狀繕本送達翌日起算後，上訴人於第
  二審補充至少應依民法第五百四十二條規定，自使用之日起支付利息（見本院八十
  六年度上字第一七八八號卷第三十四頁正面），核屬不變更訴訟標的，而補充或更
  正法律上之陳述，依前揭說明，非為訴之變更或追加，自無庸得被上訴人之同意。
乙、得心證之理由：
一本件上訴人起訴主張上訴人於七十九年五月間出具授權書，授權被上訴人出售上訴
  人所有坐落臺北市○○區○○段第五○二地號土地應有部分五分之一，被上訴人於
  八十年三月及八十年五月間將其中應有部分十分之一分別出售予訴外人黃聰輝、黃
  雪各二十分之一，於八十年四月一日及五月二十八日收受價金各六十三萬七千六百
  五十元，被上訴人不將所收受之價金交付上訴人而私自挪用，侵害上訴人之權利，
  上訴人得依民法第一百八十四條、第五百四十二條規定，請求被上訴人給付自挪用
  日起算之利息三十六萬零四百七十六元。又上訴人係授權被上訴人出售系爭土地應
  有部分，被上訴人竟於七十九年十一月間及八十年十一月將應有部分十分之一分別
  贈與知情之廖韻華、黃聰武各二十分之一，被上訴人踰越代理權而為無權代理，依
  法無效，上訴人自得依侵權行為、無權代理、通謀虛偽意思表示及不當得利，請求
  廖韻華、黃聰武各將土地應有部分二十分之一移轉登記予上訴人、被上訴人給付上
  訴人三十六萬零四百七十六元、廖韻華、被上訴人連帶給付上訴人五萬四千六百九
  十六元、黃聰武、被上訴人連帶給付上訴人五萬四千六百九十六元云云；被上訴人
  則以系爭土地係上訴人、被上訴人及黃聰武、黃聰輝、黃雪之被繼承人黃萬福所有
  ，黃萬福生前曾自書遺囑，剝奪上訴人之繼承權，上訴人對於系爭土地並無任何權
  利，自無從主張其權利受有損害而請求被上訴人賠償等語資為抗辯（上訴人前開請
  求廖韻華、黃聰武分別將系爭土地應有部分各二十分之一移轉登記予上訴人及請求
  其等分別與被上訴人連帶賠償各五萬四千六百九十六元部分，均經最高法院駁回上
  訴人之上訴而告確定；另上訴人請求被上訴人給付一百二十七萬五千三百元，及其
  中六十三萬七千六百五十元自八十年三月十六日起，其中六十三萬七千六百五十元
  自八十年五月八日起，均自清償日止，按週年利率百分之五計算之利息，經原審判
  命被上訴人給付上訴人一百二十七萬五千三百元，及自八十五年十二月二十五日起
  至清償日止，按週年利率百分之五計算之利息，駁回上訴人其餘之請求，兩造就敗
  訴部分分別提起上訴及附帶上訴，被上訴人於第二審就支出之必要費用計三十五萬
  二千八百七十六元主張抵銷，發回前本院准許被上訴人抵銷之主張，於上訴人上開
  請求超過九十二萬二千四百二十四元部分，予以廢棄改判駁回上訴人於原審之請求
  ，被上訴人就該敗訴部分未據提起上訴而告確定。）
二經查上訴人就其主張系爭土地為上訴人所有，於七十九年五月間授權被上訴人出售
  ，被上訴人將其中應有部分十分之一售予黃聰輝、黃雪各二十分之一，得款一百二
  十七萬五千三百元，其餘應有部分十分之一，則以贈與為原因，分別移轉登記二十
  分之一予廖韻華、黃聰武之事實，有授權書、土地登記簿謄本、土地登記申請書、
  贈與稅繳清證明書、買賣所有權移轉契約書等件可證，堪信為事實。被上訴人雖抗
  辯上訴人對於系爭土地無繼承權云云，然被繼承人黃萬福之自書遺囑未記載年月日
  ，自不生自書遺囑之效力，被上訴人所辯不足採。按受任人因處理委任事務，所收
  取之金錢、物品及孳息，應交付於委任人。再給付無確定期限者，債務人於債權人
  得請求給付時，經其催告而未為給付，自受催告時起，負遲延責任，兩造間為委任
  關係，被上訴人應將收取之一百二十七萬五千三百元交付上訴人，惟被上訴人與上
  訴人之委任契約並未約定被上訴人交付價金予上訴人之期限，被上訴人自於上訴人
  催告後始負遲延責任。上訴人主張被上訴人應自收受價金之日起負遲延給付責任，
  請求被上訴人給付自收受價金日起算之遲延利息，為無理由等情。經原審判命被上
  訴人應給付上訴人一百二十七萬五千三百元，及自八十五年十二月二十五日起至清
  償日止，按週年利率百分之五計算之利息，駁回上訴人其餘之請求，兩造就敗訴部
  分分別提起上訴及附帶上訴，被上訴人於第二審就支出之必要費用計三十五萬二千
  八百七十六元主張抵銷，發回前本院准許被上訴人抵銷之主張，於上訴人上開請求
  超過九十二萬二千四百二十四元部分，予以廢棄改判駁回上訴人於原審之請求，被
  上訴人就該敗訴部分未據提起上訴而告確定，有如前述，上訴人就其敗訴部分提起
  上訴至最高法院，經最高法院就發回前本院判決關於駁回上訴人對於請求被上訴人
  給付利息三十六萬四千四百二十九元之上訴部分廢棄發回，上訴人於本院將上訴範
  圍減縮至三十六萬零四百七十六元（見本院卷第三十五頁）。是本件尚未確定者為
  上訴人對被上訴人請求之利息三十六萬零四百七十六元，厥為本件所應審究之範圍
  。
三上訴人主張對被上訴人有三十六萬零四百七十六元之利息請求權，乃認被上訴人收
  受黃聰輝及黃雪所交付之價金各六十三萬七千六百五十元後，不將收受之價金交付
  上訴人而私自挪用，侵害上訴人之權利，不無構成侵占、背信之侵權行為，依民法
  第二百十三條第二項之規定，請求被上訴人分別於八十年四月一日、八十年五月二
  十八日收受上開各六十三萬七千六百五十元起，均至八十五十二月二十四日（按原
  判決利息起算日為八十五年十二月二十五日）止之利息云云。按「負損害賠償責任
  者，除法律另有規定或契約另有訂定外，應回復他方損害發生前之原狀。因回復原
  狀而應給付金錢者，自損害發生時起，加給利息。」民法第二百十三條固定有明文
  。然該條規定「自損害發生時起，加給利息」之前提為「負損害賠償責任」，即必
  被上訴人所為構成侵權行為始足相當。經查上訴人係主張系爭土地為上訴人所有，
  於七十九年五月間授權被上訴人出售，被上訴人將其中應有部分十分之一售予黃聰
  輝、黃雪各二十分之一，得款一百二十七萬五千三百元，並提出授權書為證，且為
  確定判決所認定之事實，則被上訴人係本於受任人之身分將上訴人所有系爭土地應
  有部分五分之一中之十分之一售予黃聰輝及黃雪各二十分之一，亦係本於受任人之
  身分收受黃聰輝、黃雪所交付之價金，並無何背信可言，且背信須有為自己或第三
  人不法利益之意圖，或損害本人之利益為構成要件，而被上訴人所為並無意圖為自
  己或第三人不法之利益或損害上訴人之利益，被上訴人尚無背信可言。另所謂侵占
  ，須持有人變易其原來之持有意思而為不法所有之意思，始能成立，如僅將持有物
  延不交還或有其他原因致一時未能交還，既缺乏主觀要件，即難謂構成侵占。上訴
  人並未舉證證明被上訴人有變易其原來之持有意思而為不法所有之意思，其遽以被
  上訴人「出售時久，始終未告以實情，亦未將售地所得給付上訴人」、「不將收受
  之價金交付上訴人」云云，謂被上訴人有侵占之事實，自難認為實在。至上訴人主
  張被上訴人將款項自帳戶領出之事實，縱認為實在，亦不能證明被上訴人有變易其
  原來之持有意思而為不法所有之意思（詳如後段四所述）。此外，上訴人並未舉證
  被上訴人有何背信、侵占之侵權行為，被上訴人既無侵權行為，自無庸負侵權行為
  損害賠償責任，則上訴人主張依民法第二百十三條規定，請求被上訴人自收受款項
  之日起至八十五年十二月二十四日之法定遲延利息，於法無據。
四上訴人又謂依民法第五百四十二條「受任人為自己之利益，使用應交付於委任人之
  金錢或使用應為委任人利益而使用之金錢者，應自使用之日起，支付利息；如有損
  害，並應賠償。」之規定，被上訴人至少亦應支付自使用之日起之利息云云，並舉
  被上訴人之存摺證明被上訴人已自帳戶中多次領取款項，足證被上訴人有使用之事
  實。然查依上訴人之陳述，被上訴人第一銀行帳戶，非為處理上訴人之事務所開設
  之專戶，此觀被上訴人之帳戶在七十八年十二月二十四日以前即有往來可證（見本
  院卷第四十三頁），則該帳戶內之款項有被上訴人自己之金錢與被上訴人處理上訴
  人事務所收取之金錢，被上訴人自帳戶內提領款項並不能區分究為被上訴人自己之
  金錢，抑係處理上訴人事務所收取之金錢。再上訴人對被上訴人處理上訴人之事務
  所收取之金錢僅有債之關係，即依民法第五百四十一條之規定，有返還請求權，並
  無物之權利，是上訴人對被上訴人上開帳戶內之金錢並無物之請求權。另上開民法
  第五百四十二條規定之「使用」行為，因係違背契約之故，不問有無故意或過失，
  應自使用之日起支付法定利息。因此尚須上訴人舉證證明被上訴人有「使用」之積
  極行為方可。其僅單純自帳戶內將款項領出，尚難認係違約之使用行為，是將款項
  自帳戶內領出之單純事實不當然有「使用」之行為，上訴人除舉證證明被上訴人有
  提領款項之事實外，並未舉證被上訴人有使用之事實。上訴人徒以「依經驗法則而
  言，被上訴人提領該等款項，顯係為自己之利益而使用上開款項」云云，主張被上
  訴人有使用之事實，進而主張被上訴人應自使用之日起支付法定利息，亦無理由。
五上訴人另謂被上訴人帳戶內之款項如事後提領，與上開情形同，應依民法第五百四
  十二條規定給付自使用時起之利息，如未提領，被上訴人因此而取得之金錢消費寄
  託之孳息，屬民法第五百四十一條第一項之孳息，亦應返還云云。然就事後提領部
  分（此部分上訴人並未舉證證明有所謂事後提領），同前所述，不得以單純提領之
  事實逕認被上訴人有使用之事實。至未提領部分，上訴人主張依民法第五百四十一
  條第一項規定，被上訴人應返還金錢消費寄託之孳息即銀行利息云云。然被上訴人
  之帳戶內之金錢包括被上訴人自己之金錢及為上訴人處理事務所收取之金錢，已如
  前述，上訴人並未舉證證明被上訴人帳戶內之款項何部分為被上訴人處理上訴人事
  務所收取者，尤未舉證證明未提領之款項數額及銀行利息若干，如存款數額、起迄
  日期、銀行利率等，徒以被上訴人已提領者依民法第五百四十二條規定返還自使用
  時之利息，未提領者返還銀行利息云云，本院無從認定上訴人依該主張所得請求之
  金額為若干。矧按「未於準備程序主張之事項，於準備程序後行言詞辯論時，不得
  主張之。」民事訴訟法第二百七十六條定有明文。上訴人於發回前本院並未主張未
  提領部分，被上訴人應返還相當於民法第五百四十一條所謂孳息之金錢消費寄託銀
  行利息，上訴人於本院準備程序時又未到庭，逕於言詞辯論時為上開主張，依前開
  規定，已不得主張之。則上訴人主張依民法第五百四十一條規定，被上訴人亦應返
  還銀行利息云云，亦非可採。
六綜上所述，上訴人依侵權行為、民法第五百四十二條、第五百四十一條規定，請求
  被上訴人給付自受領款項日起即分別於八十年四月一日、八十年五月二十八日受領
  各六十三萬七千六百五十元，均至八十五年十二月二十四日止之利息，計三十六萬
  零四百七十六元，於法無據，應予駁回。原審駁回上訴人該部分之請求，理由雖有
  不同，結論則無二致，原判決仍應予以維持，上訴意旨指摘此部分原判決不當，求
  予廢棄，為無理由，上訴仍應予以駁回。
七本件因事證已臻明確，兩造其餘攻擊、防禦方法及所為之立證，與判決之結果不生
  若何影響，無庸再逐一予以論究，合併敘明。
據上論結，本件上訴為無理由，依民事訴訟法第四百四十九條第一項、第二項、第七
十八條判決如主文。
中      華      民      國    八十九    年      五      月     三十     日
                                民事第一庭
                                    審判長法  官  洪  仁  嘉
                                          法  官  顧  錦  才
                                          法  官  湯  美  玉
右正本係照原本作成。
不得上訴。
中      華      民      國    八十九    年      五      月     三十一   日
                                          書記官  林  如  冰


司法院資訊處製作；財團法人民間司法改革基金會備份。
